臺灣高等法院高雄分院刑事判決　　　　　　　　　九十二年度上更(一)字第六八號
　　上　訴　人
　　即　自訴人　乙○○
　　被　　　告　甲○○
右上訴人因被告誣告等案件，不服臺灣高雄地方法院八十八年度自字第四六０號中華
民國八十九年五月廿四日第一審判決，提起上訴，判決後，經最高法院發回更審，本
院判決如左：
      主  文
上訴駁回  。
      理  由
一、自訴意旨：如自訴狀及追加自訴理由狀、自訴補充理由狀所載(如附件）。
二、按犯罪事實應依證據認定之，無證據不得認定犯罪事實；又不能證明被告犯罪者
    ，應諭知無罪之判決，刑事訴訟法第一百五十四條第二項、第三百零一條第一項
    分別定有明文。次按事實之認定，應憑證據，如未能發現相當證據，或證據不足
    以證明，自不能以推測或擬制之方法，為裁判基礎（最高法院四十年臺上字第八
    六號判例參照）。又認定犯罪事實，所憑之證據，雖不以直接證據為限，間接證
    據亦包括在內，然無論直接或間接證據，其為訴訟上之證明，須於通常一般之人
    均不致於有所懷疑，而得確信其為真實之程度者，始得據之為有罪之認定，倘其
    證明尚未達到此一程度，而有合理性懷疑之存在時，即無從為有罪之認定，此亦
    有最高法院七十六年臺上字第四九八六號判例可資參照。又告訴人所訴事實，不
    能證明其係實在，對於被訴人為不起訴處分確定者，是否構成誣告罪，尚應就其
    有無虛構誣告之故意以為斷，並非當然可以誣告罪相繩；再誣告罪之成立，須其
    申告內容完全出於憑空捏造，若所告尚非全然無因，祇因缺乏積極證明致被誣告
    人不受訴追處罰者，尚難據以誣告論罪；又誣告罪之成立，以告訴人所訴被訴人
    之事實必須完全出於虛構為要件，若有出於誤會或懷疑有此事實而為申告，以致
    不能證明其所訴之事實為真實，縱被訴人不負刑責，而告訴人本缺乏誣告之故意
    ，亦難成立誣告罪名，復經最高法院著有五十九年臺上字第五八一號、四十三年
    台上字二五一號及四十四年度臺上字第八九二號判例足資佐參。
三、就誣告部分：查自訴人認被告涉有上開犯嫌，其所述之事實，係指：「被告意圖
    使上訴人受刑事處分，於八十六年三月二十四日及八十八年一月五日分別虛構事
    實，向高雄縣警察局岡山分局壽天派出所及高雄縣警察局刑警隊虛偽告發略以自
    訴人乙○○向高雄縣環保局技士劉重明、徐仲禮、胡堯富、羅明政及汎太公司經
    理侯紀勇、張振能、暨崧聖工業股份有限公司董事長黃康資、清宇公司總經理徐
    福山、中國石油股份有限公司煉油總廠吳家禎等人恐嚇、威脅應放棄競標，或於
    稽查時放水、睜一隻眼、閉一隻眼，否則要剁其手腳或活活打死，上下班時要小
    心，不然怎麼死都不知道等語。致上述公司不敢與自訴人所經營之運泰股份有限
    公司競標，而由運泰公司得標，獨占環保行業市場等情。」等情，並以被告甲○
    ○指訴本件自訴人涉嫌恐嚇罪（以下簡稱前案），就被告指訴部分業經原審判決
    該部分無罪為主要論據。訊之被告甲○○堅詞否認有何誣告犯行，辯稱：當時於
    高雄縣岡山分局壽天派出所所製作筆錄，係因自訴人涉及環保流氓案件，警方積
    極調查證據並傳喚被告以被害人身分配合調查，被告方至警局製作秘密證人筆錄
    等語。經查：（一）就被告於八十六年三月二十四日及八十八年一月五日所指訴
    關於八十四年初，在高雄市前鎮八○二兵工廠有害污泥招標時，自訴人恐嚇被告
    所負責之汎太公司業務經理侯紀勇、張振能部分；以及於八十四年七月間，就唐
    榮公司不銹鋼廠之清運有害污泥工程，在第二次投標日前，自訴人乙○○打電話
    恐嚇被告甲○○部分，已經檢察官以八十八年度偵字第二三七四、三○五四、八
    七九○、一二二五四、一二六四五號提起公訴，此有上開台灣高雄地方法院檢察
    署檢察官起訴書附於原審卷內可稽。該案件嗣後就該部分雖經台灣高雄地方法院
    以八十八年度訴字第九八○號判決無罪確定在案。但該部分被諭知無罪之理由，
    係：「並無其他佐證足資審認與事實相符，且該案告訴人甲○○與被告乙○○因
    投標而有爭執，雙方利害相反，其指訴自難盡信」云云為其論據，即係因並無證
    據足以證明乙○○恐嚇，並非乙○○「未恐嚇」侯紀勇、張振能、甲○○等人。
    另被告甲○○同時所另稱乙○○恐嚇劉重明、徐仲禮、羅明政、胡堯富、崧聖公
    司董事長、清宇公司徐福山、中油煉油總廠吳家禎等人部分，雖未經檢察官提起
    公訴，但亦未經檢察官認定自訴人乙○○並未恐嚇劉重明、徐仲禮、羅明政、胡
    堯富、崧聖公司董事長、清宇公司徐福山、中油煉油總廠吳家禎等人。更何況該
    案被告即本案自訴人乙○○經檢察官起訴時，認其「素行欠佳」、「暴燥本性」
    ，且於法院審理後，仍因前後三次對黃張秀明等五人、陳天水等多人恐嚇，經台
    灣高雄地方法院分別判處有期徒刑一年、一年六月、一年二月確定在案，尚難認
    本案被告甲○○之指訴為憑空捏造，自無誣告之可言。（二）被告於前案中所指
    述自訴人，因被告所屬汎太環保工程股份有限公司參加八十四年間唐榮鐵工廠股
    份有限公司不鏽鋼廠（以下簡稱唐榮公司）之集塵灰處理工程中恐嚇同業不得插
    手，以致自訴人所屬運泰公司順利得標等節，經原審去函詢問唐榮公司結果，發
    現總共開標五次，前三次確實有因為廠商家數不足流標，而第一次投標時僅僅自
    訴人公司一家寄投標單；第三次中聯爐石公司、汎太公司標單逾期寄達；第四次
    崧聖公司檢附證件不及格、汎太公司資格不符合等異常狀況，而最後得標公司亦
    確實為自訴人所屬運泰公司得標無訛，此有唐榮公司八八唐不銹鋼勞字第三二八
    八號函附卷可參。依上開唐榮鐵工廠函所述情形，核與被告甲○○所述該工程於
    開標時自訴人恐嚇各同業者不得插手；恐嚇甲○○不要想標這個工程，致甲○○
    心中害怕，不敢積極改善申請相關資格以符投標資格而失去商機等情大致相符。
    至該工程於第四、五次投標時雖仍有中聯公司、崧聖公司、汎太公司參與投標，
    但因公司投標必須有三家廠商一起投標始能決標，實際上仍需有其他廠商陪標始
    能達成得標之目的，除上開汎太公司甲○○已明確表示雖參加投標但不敢積極改
    善申請相關資格以符投標資格而失去商機等情以外，其餘中聯公司、崧聖公司雖
    不知其投標時之情況，但尚難僅因中聯公司、崧聖公司亦參加投標，遽認自訴人
    乙○○並無上開恐嚇之行為，併予敘明。（三）被告於前案中指述自訴人恐嚇之
    對象，有被告公司之員工及環保局官員等，被告皆明確提供被恐嚇被害人之姓名
    及職稱，並經該案相關承辦員警當時一一查證結果，這些被害人均不敢挺身作證
    ，此有卷附八十八年一月十日執行治平檢肅目標乙○○偵蒐工作報告書五之(七)記
    載，另有承辦員警即證人莊兆興到庭結證稱：「我們有查證四個地方，但他們都
    不願意配合」等語。足資證明被告所指述內容並非全然虛構，係因各該被害人不
    願意出面作證配合而已。（四）被告於前案中指述自訴人所屬運泰公司並未依據
    環保標準處理並任意棄置，且委請黑道持槍護航等情，亦有被告與運泰公司員工
    秘密錄音譯文（此有八十八年一月十日執行治平檢肅目標乙○○偵蒐工作報告書
    中六、附件資料附卷可參），觀之譯文中自訴人員工確實多次談及自訴人如何隨
    意棄置有毒汞污泥、如何與黑道兄弟把持相關環保工程等語。（五）證人劉重明
    、徐仲禮、胡堯富、羅明政於本院審理中雖一致證稱：「並無遭自訴人恐嚇、講
    過」等語，惟此與執行治平檢肅目標乙○○偵蒐工作報告書五之(七)所載「環保公
    務人員查訪中均無人敢出面正式指証」之情形大致相符，不能僅因其等未指證自
    訴人恐嚇，遽認被告甲○○之告發為虛捏事實。（六）參以自訴人素行非佳，有
    多次傷害、妨害自由、公共危險、過失致死、藏匿人犯等罪，且就自訴人恐嚇多
    家廠商之犯行，業經原審以八十八年度訴字第九八０判決結果，其中三次恐嚇危
    害安全之犯行經判處有罪，故而被告指訴自訴人有多次恐嚇之犯行，並非全然無
    因。況就被告所自訴之內容，雖經原審前開判決此部分無罪在案，然其理由係因
    查無其他積極事證，且被告與自訴人所屬公司因投標競爭關係曾經發生爭執，雙
    方利害相反，無法完全採信所致，並非被告指述之情節皆屬虛偽不實，此並有該
    判決書一份附卷可憑。綜上所述，被告所為之指述，既無虛構情事，縱為告訴或
    告發，亦難單以自訴人於第一審審理判決中不負刑責，即認被告有誣告之故意及
    犯行，核與誣告之構成要件有間。此外，復查無其他積極證據足資證明被告係意
    圖他人受刑事處分，而虛偽指訴明知為不實之犯罪事實，不能證明被告有誣告之
    犯行，揆諸前開規定及判例意旨，則原審所為被告此部分被訴誣告無罪之諭知，
    並無不當。自訴人上訴意旨，仍執前詞，指摘原審此部分判決不當，為無理由，
    應予駁回。
四、就偽證部分：自訴人追加自訴意旨略以，被告尚涉有偽證之犯行，依刑事訴訟法
    第三百一十九條規定，就犯罪事實一部提起自訴，他部雖不得自訴，亦以得提起
    自訴論之規定，追加偽證部分。然按「誣告罪以有使他人受刑事或懲戒處分之意
    圖為構成要件，是於侵害國家法益中，同時具有侵害個人法益之故意，被誣告人
    自可提起自訴。至偽證罪之構成，與誣告罪之要件不同，當然不得提起自訴。」
   （院字第一五四０號解釋，請參照）故而就追加自訴偽證部分本不得提起自訴。
    且自訴人所提出之誣告罪自訴部分，既經為無罪判決，自與其所追加之偽證部分
    無裁判上一罪之關係，亦無所謂犯罪事實之一部提起自訴者，他部雖不得自訴亦
    以得提起自訴論之問題。況自訴人就所追加偽證部分已陳明與其所自訴誣告部分
    為數罪併罰之關係（見八十九年五月四日追加自訴狀），則此部分顯與前開誣告
    部分無全部一部關係甚明。自訴人就不得提起自訴之偽證罪提起自訴，原審依法
    所為被告此部分被訴偽證不受理之諭知，並無不當。自訴人上訴意旨，仍執陳詞
    ，指摘原審此部分判決不當，為無理由，應予駁回。
據上論結，應依刑事訴訟法第三百六十八條，判決如主文。
中      華      民      國    九十三    年      一      月    十五      日
                              臺灣高等法院高雄分院刑事第九庭
                                  審判長法官  張明松
                                        法官  張盛喜
                                        法官  任森銓
右正本證明與原本無異。
自訴人如不服本判決應於收受本判決後十日內向本院提出上訴書狀，其未述上訴理
由者，並得於提起上訴後十日內向本院補提理由書狀（均須按他造當事人之人數附繕
本)「切勿逕送上級法院」。
                                      書記官  蘇恒仁
中      華      民      國    九十三    年      一      月    十五      日
